臺北高等行政法院判決
　　　　　　　　　　　　　　　　　　 95年度訴字第04422號
　　　　　　　　　　　　　　　.
原　　　告　臺灣菸酒股份有限公司
代　表　人　甲○○
訴訟代理人　戊○○
複代 理 人　俞昌瑋 律師
被　　　告　經濟部智慧財產局
代　表　人　蔡練生（局長）
訴訟代理人　丁○○
參　加　人　健民製藥股份有限公司
代　表　人　乙○○
訴訟代理人　丙○○
上列當事人間因商標評定事件，原告不服經濟部中華民國95年10
月26日經訴字第09506181580 號訴願決定，提起行政訴訟，並經
本院依職權命第三人健民製藥股份有限公司參加訴訟，本院判決
如下：
    主  文
原告之訴駁回。
訴訟費用由原告負擔。
    事  實
一、事實概要：
    原告之前手台灣省菸酒公賣局前於民國（下同）88年4 月15
    日以「玉鶴」商標，指定使用於當時商標法施行細則第49條
    所定商品及服務分類表第5 類之「中藥、西藥、藥用酒、藥
    洗」商品，向被告智慧財產局申請註冊，經被告核准列為註
    冊第884546號商標（下稱系爭商標，詳見附圖(一)）。嗣參加
    人健民製藥股份有限公司以該註冊商標有違註冊時商標法第
    37條第7 款及第12款規定，並檢具如附圖(二)所示商標（註冊
    第574076號「五鶴FIVE CRANES 」商標，下稱據以評定商標
    ），對之申請評定。案經被告審查，以92年2 月24日中台評
    字第910213號商標評定書為申請不成立之處分。參加人不服
    ，訴經經濟部以92年7 月14日經訴字第0920 6215060號訴願
    決定書將原處分撤銷，責由被告另為適法之處分，其間系爭
    商標申准移轉登記予原告所有。嗣被告重行審查期間，現行
    商標法於92年11月28日修正公布施行，依該法第91條規定，
    於本法修正施行前，已申請或提請評定，尚未評決之評定案
    件，以本法修正施行前及本法修正施行後之規定均為違法事
    由為限，始撤銷其註冊。參加人於原評定程序所主張之法條
    業經修正為商標法第23條第1 項第12款及第13款。又原告於
    93年10月28日申請將系爭商標所指定使用之商品縮減為「藥
    用酒、藥洗」商品，並經被告以93年12月15日（93）智商02
    69字第09380544880 號函核准在案。被告以95年7 月11日中
    台評字第920263號商標評定書為系爭商標之註冊應予撤銷之
    處分（下稱原處分）。原告不服，提起訴願，經經濟部95年
    10月26日經訴字第09506181580 號訴願決定駁回，原告仍不
    服，遂向本院提起行政訴訟。本院依職權命參加人參加訴訟
    。
二、兩造聲明：
　(一)原告聲明：訴願決定及原處分均撤銷。
　(二)被告聲明：原告之訴駁回。
三、兩造之爭點：
  (1)系爭商標與據以評定商標是否構成近似？
  (2)所指定使用之商品是否類似而有致相關消費者產生混淆誤認
    之虞？
　(一)原告主張：
    1.按商標圖樣「相同或近似於他人同一商品或類似商品之註
      冊商標，不得申請註冊」、商標「相同或近似於他人同一
      或類似商品或服務之註冊商標或申請在先之商標，有致相
      關消費者混淆誤認之虞者。」，不得註冊，分別為系爭商
      標核准註冊時之商標法第37條第12款及現行商標法第23條
      第1 項第13款本文所規定。而所謂「有致相關消費者混淆
      誤認之虞」者，係指兩商標因相同或構成近似，致使相關
      消費者誤認為同一商標，或雖不致誤認二商標為同一商標
      ，但極有可能誤認二商標之商品／服務為同一來源之系列
      商品／服務，或誤認二商標之使用人間存在關係企業、授
      權關係、加盟關係或其他類似關係而言。而判斷是否有混
      淆誤認之虞，依被告公告之「混淆誤認之虞」審查基準，
      列有各項相關參考因素，其可供參考因素共列有8 項：(1)
      商標識別性之強弱(2)商標是否近似暨其近似之程度(3)商品
      ／服務是否類似暨其類似之程度(4)先權利人多角化經營之
      情形(5)實際混淆誤認之情事(6)相關消費者對各商標熟悉之
      程度(7)系爭商標之申請人是否善意(8)其他混淆誤認之因素
      。又上述8 項可參考因素若於商標異議或評定案件亦得依
      其個案案情暨當事人是否主張為斟酌，惟若相關因素已然
      呈現於審查數據庫中，則應儘可能予以綜合斟酌，俾所為
      有無混淆誤認之虞之判斷，得更與市場交易之實際情形相
      契合。此為「混淆誤認之虞」審查基準精神所在，揚棄過
      往僅以商標圖樣為機械式之觀察。
    2.兩造商標不構成近似：
      (1)按衡酌商標圖樣是否近似，應自「外觀」、「觀念」或
        「讀音」等方面，本於客觀事實，以具有普通知識經驗
        之商品購買者，施以普通所用之注意，異時異地隔離及
        整體觀察為標準（「混淆誤認之虞」審查基準5.2 參照
        ）。是以判斷兩商標是否構成近似，除應本於異時異地
        隔離觀察原則外，並應整體觀察不得任意割裂其中部分
        為比對，合先敘明。
      (2)系爭商標之外觀係由單純中文「玉鶴」作為商標圖樣，
        而據以評定商標圖樣除中文「五鶴」外，尚有外文「FI
        VE CRANES 」上下排組成之聯合式商標，雖然中文部分
        二者尾字均有「鶴」字，惟最重要也最引人注意且最醒
        目之首字一為「玉」字，一為「五」字，其書寫順序筆
        劃已有差異，復有外文「FIVE CRANES 」足資區別。又
        「玉」字與「五」字在讀音上有極為顯著之不同，無讀
        音近似之問題。另「玉鶴」觀念上係表達以玉石所雕琢
        之鶴，寓意形容珍貴，有自我表彰商品品質精良之意，
        而「五鶴」僅單純表示數目五隻鶴，非形容詞無自我表
        榜之意，二者在觀念上亦有極大的差異。故系爭商標與
        據以評定商標無論「外觀」、「讀音」或「觀念」均非
        近似，一般具普通知識經驗之消費者，於異時異地隔離
        整體觀察絕無產生混淆誤認之可能，應非屬近似商標無
        疑。
    3.兩造商標所指定使用之商品非相同或類似之商品，並無致
      消費者混淆誤認之虞：
      (1)所謂商品類似係指二個不同的商品，在功用、材料、產
        製者或其他因素上具有共同或關聯之處，如果標上相同
        或近似的商標，依一般社會通念及市場交易情形，易使
        商品消費者誤認其為來自相同或雖不同但有關聯之來源
        ，則此二個商品即存在類似的關係。
      (2)系爭商標所指定使用之商品為「藥用酒、藥洗」商品，
        其中「藥用酒」指以中藥材入酒供人飲用，而「藥洗」
        則係以酒精泡製中藥，其主要材料為酒精，而據以評定
        商品其指定使用於「中西藥品、薄荷棒、消踵止癢軟膏
        、膠囊」等商品非含酒精商品，前者產製者為酒廠業者
        ，後者產製者為製藥業，其產製者及材料及主用功用均
        有不同，且其交易場亦各有異。況且消費者對藥品之使
        用將會直接影響人體健康，具有較強烈之認知，故在選
        購時相對會給予較高度之注意力，則其識別能力較強，
        較不易產生混淆而誤認商品之來源。
    4.綜上所陳，系爭商標並未違反商標法第23條第1 項第13款
      之規定，原處分及訴願決定均有違誤。
　(二)被告主張：
    1.修正前商標法第52條第1 項規定：「商標之註冊違反第37
      條第1 項之規定者，利害關係人得申請商標主管機關評定
      其註冊為無效」。本件系爭商標係於89年3 月16日註冊，
      其註冊時商標法即87年11月1 日公布施行之商標法，合先
      敘明。
    2.商標法第91條第1 項規定：「本法修正施行前，已申請或
      提請評定，尚未評決之評定案件，以本法修正施行前及本
      法修正施行後之規定均為違法事由為限，始撤銷其註冊；
      其程序依修正後之規定辦理」。本案係92年11月28日商標
      法修正施行前，已申請評定尚未評決之評定案件，而系爭
      商標所涉之修正前商標法第37條第7 、12款，業經修正施
      行為現行商標法第23條第1 項第12、13款，於修正施行前
      後法條規定均為違法事由，再予敘明。
    3.查本件系爭商標圖樣，與參加人據以評定之商標圖樣相較
      ，二者圖樣上之中文「玉鶴」、「五鶴」外觀近似，以具
      有普通知識經驗之消費者，於購買時施以普通之注意，可
      能會有所混淆而誤認二者來自同一來源或雖不相同但有關
      聯之來源，應屬構成近似之商標。又前者指定使用之藥用
      酒、藥洗商品，其中「藥用酒」係符合行政院衛生署所定
      中藥標準方之含藥酒，且取得行政院衛生署核發之藥品許
      可證，經衛生署核准之乙類成藥，而「藥洗」係以酒與藥
      之比例，酌量增減泡製，適於跌打損傷外用，而後者指定
      使用之各種藥品等商品，係治療、矯正人類疾病為目的並
      經衛生署核准之藥品，二者相較，商品用途、功能相近，
      依一般社會通念及市場交易情形，易使一般商品消費者誤
      認其為來自相同或雖不相同但有關聯之來源，則兩造商標
      所指定使用之商品間實存在相當之類似關係。本件綜合兩
      造商標圖樣近似及商品類似之程度等因素加以判斷，一般
      消費者極有可能誤認二商標之商品為同一來源之系列商品
      ，或者誤認二商標之使用人間存在關係企業、授權關係、
      加盟關係或其他類似關係，而產生混淆誤認情事，從而原
      告以系爭商標申請註冊，自有修正前商標法第37條第12款
      及現行商標法第23條第1 項第13款規定之適用。
  (三)參加人主張：與被告相同。
　　理  由
一、按商標圖樣「相同或近似於他人同一商品或類似商品之註冊
    商標者」不得申請註冊；商標「相同或近似於他人同一或類
    似商品或服務之註冊商標或申請在先之商標，有致相關消費
    者混淆誤認之虞者」不得註冊，分別為系爭商標註冊時商標
    法第37條第12款及現行商標法第23條第1 項第13款本文所明
    定。
二、原告之前手台灣省菸酒公賣局前於88年4 月15日以「玉鶴」
    商標，指定使用於當時商標法施行細則第49條所定商品及服
    務分類表第5 類之「中藥、西藥、藥用酒、藥洗」商品，向
    被告智慧財產局申請註冊，經被告核准列為註冊第884546號
    商標（下稱系爭商標，詳見附圖(一)）。嗣參加人健民製藥股
    份有限公司以該註冊商標有違註冊時商標法第37條第7 款及
    第12款規定，並檢具如附圖(二)所示商標（註冊第574076號「
    五鶴FIVE CRANES 」商標，下稱據以評定商標），對之申請
    評定。案經被告審查，以92年2 月24日中台評字第910213號
    商標評定書為申請不成立之處分。參加人不服，訴經經濟部
    以92年7 月14日經訴字第09206215060 號訴願決定書將原處
    分撤銷，責由被告另為適法之處分，其間系爭商標申准移轉
    登記予原告所有。嗣被告重行審查期間，現行商標法於92年
    11月28日修正公布施行，依該法第91條規定，於本法修正施
    行前，已申請或提請評定，尚未評決之評定案件，以本法修
    正施行前及本法修正施行後之規定均為違法事由為限，始撤
    銷其註冊。參加人於原評定程序所主張之法條業經修正為商
    標法第23條第1 項第12款及第13款。又原告於93年10月28日
    申請將系爭商標所指定使用之商品縮減為「藥用酒、藥洗」
    商品，並經被告以93年12月15日（93）智商02 69 字第0938
    0544880 號函核准在案。被告以95年7 月11日中台評字第92
    0263號商標評定書為系爭商標之註冊應予撤銷之處分（下稱
    原處分）。原告不服，循序提起行政訴訟，並為事實欄所載
    各節之主張，是本件應審酌者厥為：
　　(1)系爭商標與據以評定商標是否構成近似？
    (2)所指定使用之商品是否類似而有致相關消費者產生混淆誤
      認之虞？
三、關於爭點(1)系爭商標與據以評定商標是否近似部分：
  (一)按所謂商標構成相同或近似者，係指以具有普通知識經驗之
    一般商品購買人，於購買時施以普通所用之注意，就兩商標
    主要部分之外觀、觀念或讀音隔離觀察，有無引起混同誤認
    之虞以為斷。故兩商標在外觀、觀念或讀音上，其主要部分
    之文字、圖形或記號，有一近似，足以使一般相關消費者產
    生混淆誤認之虞者，即為近似之商標。而衡酌商標在外觀或
    觀念上有無混同誤認之虞，應本客觀事實，按下列原則判斷
    之：(1)以具有普通知識經驗之購買者，施以普通所用之注意
    為標準；(2)商標之文字、圖形或記號，應異時異地隔離及通
    體觀察為標準；(3)商標以文字、圖形或記號為聯合式者，應
    就其各部分觀察，以構成主要之部分為標準。故判斷兩商標
    是否近似，應就各商標在「外觀」、「觀念」、「讀音」上
    特別突出顯著，足以讓消費者對標誌整體形成核心印象之主
    要部分異時異地隔離各別觀察，以辨其是否足以引起混淆誤
    認之虞。
  (二)又判斷商標之近似與否，固以總括全體隔離觀察為原則，惟
    若商標圖樣中之一定部份特別引人注意，有此部分而商標之
    識別功能特別顯著者，自可就此部分加以比較觀察，以判斷
    兩商標是否近似，此與單純將商標割裂分別比較者不同（最
    高行政法院73年判字第1144號判決參照）。
  (三)系爭商標與據以評定商標圖樣相較，二商標圖樣上之中文「
    玉鶴」與「五鶴」在外觀上極為相彷，於異時異地隔離觀察
    ，實難於區辨，應屬構成近似之商標。
  (四)原告雖稱：系爭商標之外觀係由單純中文「玉鶴」作為商標
    圖樣，而據以評定商標圖樣除中文「五鶴」外，尚有外文「
    FIVE CRANES 」上下排組成之聯合式商標，雖然中文部分二
    者尾字均有「鶴」字，惟最重要也最引人注意且最醒目之首
    字一為「玉」字，一為「五」字，其書寫順序筆劃已有差異
    ，復有外文「FIVE CRANES 」足資區別。又「玉」字與「五
    」字在讀音上有極為顯著之不同，無讀音近似之問題云云。
    惟該外文「FIVE CRANES 」之圖樣，相對於「五鶴」而言，
    並不顯著，是「五鶴」之圖樣顯為主要部分，系爭商標「玉
    鶴」之圖樣，與「五鶴」加以比較觀察，應屬構成近似。
四、關於爭點(2)所指定使用之商品是否類似而有致相關消費者產
    生混淆誤認之虞部分：
  (一)按所謂「有致相關消費者混淆誤認之虞」者，係指兩商標因
    相同或構成近似，致使相關消費者誤認為同一商標，或雖不
    致誤認兩商標為同一商標，但極有可能誤認兩商標之商品／
    服務為同一來源之系列商品／服務，或誤認兩商標之使用人
    間存在關係企業、授權關係、加盟關係或其他類似關係而言
    。而判斷有無混淆誤認之虞，則應參酌商標識別性之強弱、
    商標之近似及商品／服務類似等相關因素之強弱程度、相互
    影響關係及各因素等綜合認定是否已達有致相關消費者產生
    混淆誤認之虞。
  (二)系爭商標所指定使用之商品經縮減後為「藥用酒、藥洗」商
    品，其中「藥用酒」商品符合行政院衛生署所定中藥標準方
    之含藥酒，且取得行政院衛生署核發之藥品許可證，屬乙類
    成藥，而「藥洗」商品則係以一定比例之酒與中藥泡製，適
    用於跌打損傷外用藥品；與據以評定商標所指定使用之中西
    藥品、消踵止癢軟膏、膠囊等治療疾病之藥品，二者之用途
    、功能相近，依一般社會通念及市場交易之情形，應屬構成
    類似之商品，有致相關消費者產生混淆誤認之虞。
  (三)至原告所稱系爭商標業經其廣泛使用而使相關消費者所熟悉
    ，故無致相關消費者混淆誤認之虞乙節。查原告所舉係系爭
    商標實際使用於一般酒類之事實與證據，與系爭商標所指定
    使用之「藥用酒、藥洗」商品無涉，尚難執為系爭商標使用
    於所指定之商品已為相關消費者所熟悉，而足以與據以評定
    商標相區辨，原告所述，要不足採。
五、綜上，衡酌二造商標圖樣近似之程度及所指定使用商品之類
    似程度，系爭商標之註冊客觀上難謂無致相關消費者混淆誤
    認之虞。從而，被告所為系爭商標之註冊應予撤銷之處分，
    揆諸首揭法條規定及說明，並無不法，訴願決定予以維持，
    亦無不合。原告徒執前詞，訴請撤銷，為無理由，應予駁回
    。
六、兩造其餘攻擊防禦方法均與本件判決結果不生影響，故不逐
    一論述，併此敘明。
據上論結，本件原告之訴為無理由，爰依行政訴訟法第98條第1
項前段，判決如主文。
中　　華　　民　　國　　96　　年　 　9　　月　 26  　 日
                        第二庭審判長法  官　徐瑞晃
                                    法  官  畢乃俊
                                    法　官  陳金圍
上為正本係照原本作成。
如不服本判決，應於送達後20日內，向本院提出上訴狀並表明上
訴理由，如於本判決宣示後送達前提起上訴者，應於判決送達後
20日內補提上訴理由書（須按他造人數附繕本）。
中　　華　　民　　國　　96　　年　　 9　　月　　26　　日
                                    書記官  陳可欣
